臺灣臺中地方法院民事判決　九十二年度國字第一○號
　　原　　　告　　丙○○
　　訴訟代理人　　施志明　律師
　　被　　　告　　新社鄉公所
　　法定代理人　　甲○○
　　訴訟代理人　　陳惠伶 律師
　　複　代理人　　乙○○　　　.
右當事人間國家賠償事件，本院於民國九十三年三月四日言詞辯論終結，判決如下：
    主    文
原告之訴及假執行之聲請均駁回。
訴訟費用由原告負擔。
    事    實
甲、原告方面：
  一、聲明：求為判決：（一）被告應給付原告新台幣（下同）一百四十六萬五千八
      百元，及自民國九十二年四月三日起至清償日止按年息百分之五計算之利息。
      （二）願供擔保，聲請宣告假執行。
  二、陳述：
　（一）民國九十年四月間，被告所屬鄉立托兒所新社班舉辦戶外教學活動「放天燈
　　　　」，而由被告與訴外人田偉訂立契約，委託訴外人田偉負責全部「放天燈」
　　　　戶外教學活動，而訴外人田偉於九十年四月二十五日下午五時三十分在新社
　　　　鄉衛生所前廣場，施放天燈，結果引發火災燒燬原告之住家及賴以維生之香
　　　　菇寮。
　（二）被告同意實施「放天燈活動」，並派遣其所屬公務員江玉鄉全程監督上開活
　　　　動，而放天燈活動為地方制度法第二十條第四項第四款之民俗活動，其舉辦
　　　　與監督，屬公權力行為，此次放天燈活動原定在關西舉辦，訴外人田偉擅自
　　　　變更地點為新社，訴外人江玉鄉有監督之責，竟未予以制止，應認為怠於執
　　　　行職務，且有過失，結果因天燈火苗掉落而燒燬原告之香菇寮及居室，致受
　　　　有損害，顯然訴外人江玉鄉怠於執行職務與原告所受之損害間有相當因果關
　　　　係，原告自得依國家賠償法第二條第二項後段向被告請求國家賠償。
　（三）原告所受損害，分述如下：
　　１、香菇寮建物（包括水電）及住家，共計八十八萬元。
　　２、香菇損失共計二十六萬六千二百五十元。
　　３、香菇包裝機器一萬零八百元。
　　４、住家電器設施五萬零九百五十元。
　　５、住家家具七萬九千四百元。
　　６、電腦設備二萬八千元。
　　７、汽車輪胎二萬元。
　　８、空氣壓縮機等損害三萬零四百元。
　　　　以上共計一百四十六萬五千八百元。原告於九十二年四月二日向被告請求國
　　　　家賠償，被告竟於同年四月十四日以新鄉托字第０九二０００七九九號函拒
　　　　絕賠償。為此，依國家賠償法第二條第二項後段規定提起本訴。
　（四）原告以務農為生，在農業社會中，夫為生產主力，香菇寮係務農之生財設備
　　　　，居室乃生活所必需，依一般生活經驗，香菇寮及居室應為原告所有，而張
　　　　麗香約三十歲時，即罹患「類風濕關節炎」，屬重大傷病而無工作能力，自
　　　　八十四年起即領有「重大傷病免自行部分負擔證明卡」，則張麗香既無工作
　　　　能力即無收入，自難認香菇寮及居室為張麗香建造所有。
　（五）大法官會議釋字第四六九號解釋認為最高法院七十二年度台上字第七０四號
　　　　判例認人民請求國家賠償須有公法上之請求權，係對人民請求國家賠償增列
　　　　法律所無之限制，有違憲法保障人民權利之意旨，應不予援用。簡言之，人
　　　　民請求國家賠償無須有公法上請求權。
　（六）九十年四月火災發生時，原告對於新社鄉○○村○○段大南小段一二七之四
　　　　０、一二七之二八一地號土地之租賃期限雖已屆滿，惟原告與地主口頭約定
　　　　繼續租約，並交付地主一萬元租金，故不生回復原狀返還出租人之問題，準
　　　　此，燒燬之香菇寮及居室自屬原告所受之損害。且火災發生時，原告仍居住
　　　　於承租土地上之住家，該住家雖係部分燒燬，然原告請求賠償燒燬部分之修
　　　　建費用，並無拆除重建之問題
  三、證據：提出被告九十二年四月十四日新鄉托字第０９２０００３７９９號函及
      拒絕國家賠償理由書、估價單九紙、原告身分證、張麗香重大傷病免自行部分
　　　負擔證明卡、照片九張、旭峰五金行收據、土地登記謄本為證，並聲請訊問證
　　　人蔡金昌、張炳瞳、徐朝琴、黃聯振及向台灣省香菇研究發展協會函查一分地
　　　香菇寮硬體設備之費用若干？
乙、被告方面：
  一、聲明：求為判決：（一）駁回原告之訴及假執行之聲請。（二）如受不利判決
      ，願供擔保請准免為假執行。
  二、陳述：
  （一）原告對保育員江玉鄉並無為特定職務行為之公法上請求權存在，江玉鄉亦無
        因原告請求執行職務而怠於執行，致原告之自由或權利遭受損害之情事，依
        最高法院七十二年度台上字第七０四號判例意旨，原告主張江玉鄉怠於執行
        職務云云，並無理由。
　（二）至於田偉變更地點施放天燈乙節，既非「對於公務員為特定職務行為，有公
　　　　法上請求權」之事，更非「請求公務員執行職務而怠於執行，致自由或權利
　　　　遭受損害」之問題，故原告請求國家賠償，確無理由。
　（三）被告為辦理教育文化事項，而設置托兒所，係屬地方自治行為，而非對外直
　　　　接發生法律效果之單方行政行為。故新社班舉辦戶外教學活動，並非公務員
　　　　執行職務行使公權力之行為。
　（四）親子祈福施放天燈活動原定在關西舉行，其後，頑皮家族旅行社有限公司負
　　　　責人田偉回到新社鄉後，即在空地上指導家長施放天燈，當時保育員江玉鄉
　　　　等人忙於照顧小朋友（因在道路旁），而且，施放天燈之活動本即委託旅行
　　　　社辦理，江玉鄉亦無放天燈之專業知識，故保育員江玉鄉實無迨於執行職務
　　　　之行為。
　（五）本院九十二年度訴緝字第十二號刑事判決認定田偉施放天燈導致失火之原因
　　　　，係因田偉施放前，未注意當時風向、天燈升空後可能掉落地點等因素，因
　　　　此放天燈而失火燒燬香菇寮、烤漆浪板屋之原因，為田偉之過失行為，而非
　　　　保育員江玉鄉怠於執行職務。故原告應向田偉及田偉所屬之頑皮家族旅行社
　　　　有限公司請求損害賠償，而非向被告請求國家賠償。
  （六）依本院九十二年度訴緝字第十二號刑事判決記載，因天燈掉落而燒燬座落台
　　　　中縣新社鄉○○村○○段大南小段一二七之四０、一二七之二八一地號土地
　　　　上之香菇寮及香菇寮旁以烤漆浪板搭建之居室，其所有權人為張麗香，而非
　　　　原告，故原告請求賠償香菇寮、烤漆浪板屋修復費用一百四十六萬五千八百
　　　　元，顯無理由。
　（七）原告所提估價單無法證明係因田偉施放天燈燒燬而必須修繕之事實，且所列
　　　　未扣除折舊部分，自不能採信。
　（八）烤漆板搭建之居室並未燒燬，原告請求「住家」拆除重建費用，顯無理由。
　　　　又土地租賃期限早已屆滿，土地上之香菇寮、居室均須拆除，俾回復原狀返
　　　　還土地予出租人，故香菇寮、居室均無須重建，原告亦無權利再重建，故香
　　　　菇寮、居室遭燒燬之部分，對原告而言並無損害，因此，原告請求賠償重建
　　　　香菇寮、居室之費用，亦無理由。另住家早已騰空，其內並無香菇、電器設
　　　　施、傢俱、電腦設備、汽車輪胎、空氣壓縮機等物存在，原告請求賠償前開
　　　　物品之損害，委無理由。
  三、證據：提出簽呈一紙、親子戶外教學活動行程表一份、合約書一份、本院九十
      二年度訴緝字第十二號刑事判決、照片九張為證，並聲請調閱本院九十二年度
      訴緝字第十二號刑事卷宗。
丙、本院依職權訊問證人江玉鄉。
    理    由
一、原告主張新社鄉立托兒所為被告之附屬單位，被告同意其舉辦戶外教學活動「放
    天燈，並委託訴外人田偉負責全部「放天燈」戶外教學活動，而放天燈活動原定
    在關西舉辦，訴外人田偉擅自變更活動地點，於九十年四月二十五日下午五時三
    十分在新社鄉衛生所前廣場，施放天燈，結果引發火災。伊於九十二年四月二日
    向被告請求國家賠償，被告於九十二年四月十四日拒絕賠償等情，業據其提出被
    告九十二年四月十四日新鄉托字第０９２０００３７９９號函及拒絕國家賠償理
    由書為證，復為被告所不爭執，且經證人即被告所屬保育員江玉鄉到庭證述屬實
    ，自堪採憑。
二、另原告主張放天燈活動為地方制度法第二十條第四項第四款之民俗活動，其舉辦
    與監督，屬公權力行為，此次放天燈活動原定在關西舉辦，訴外人田偉擅自變更
    地點為新社，被告所屬保育員江玉鄉有監督之責，竟未予以制止，應認為怠於執
    行職務，且有過失，結果因天燈火苗掉落而燒燬原告之香菇寮及居室，致受損害
    ，依國家賠償法第二條第二項後段，被告自應負國家賠償責任云云。被告則否認
    其所屬保育員江玉鄉怠於執行職務，造成原告因火災而受損害之事實，並辯稱新
    社班舉辦戶外教學活動，並非公務員執行職務行使公權力之行為，承辦戶外教學
    活動之旅行社負責人變更施放天燈之地點，保育員江育鄉就此並無怠於執行職務
    之行為，本件失火係因旅行社負責人田偉於施放天燈前，未注意當時風向、天燈
    升空後可能掉落地點等因素所造成，並非保育員江玉鄉怠於執行職務所造成等語
    。是本件首應審究者，乃被告所屬保育員江玉鄉是否怠於執行職務？如有，是否
    因此造成原告受有損害？
三、按公務員怠於執行職務，致人民自由或權利遭受損害者，國家應負損害賠償責任
    ，國家賠償法第二條第二項後段定有明文。而最高法院七十二年度台上字第七０
    四號判例固謂：「國家賠償法第二條第二項後段所謂公務員怠於執行職務，係指
    公務員對於被害人有應執行之職務而怠於執行者而言。換言之，被害人對於公務
    員為特定職務行為，有公法上請求權存在，經請求其執行而怠於執行，致自由或
    權利遭受損害者，始得依上開規定，請求國家負損害賠償責任。若公務員對於職
    務之執行，雖可使一般人民享有反射利益，人民對於公務員仍不得請求為該職務
    之行為者，縱公務員怠於執行該職務，人民尚無公法上請求權可資行使，以資保
    護其利益，自不得依上開規定請求國家賠償損害」。惟司法院大法官會議釋字第
    四六九號解釋謂「法律規定之內容非僅屬授予國家機關推行公共事務之權限，而
    其目的係為保護人民生命、身體及財產等法益，且法律對主管機關應執行職務行
    使公權力之事項規定明確，該管機關公務員依此規定對可得特定之人所負作為義
    務已無不作為之裁量餘地，猶因故意或過失怠於執行職務，致特定人之自由或權
    利遭受損害，被害人得依國家賠償法第二條第二項後段，向國家請求損害賠償。
    上開判例對於符合一定要件，而有公法上請求權，經由法定程序請求公務員作為
    而怠於執行職務者，自有其適用，惟與首開意旨不符部分，則係對人民請求國家
    賠償增列法律所無之限制，有違憲法保障人民權利之意旨，應不予援用」。是被
    告所辯原告對保育員江玉鄉並無為特定職務行為之公法上請求權存在，江玉鄉亦
    無因原告請求執行職務而怠於執行，致原告之自由或權利遭受損害之情事，依最
    高法院七十二年度台上字第七０四號判例意旨，保育員江玉鄉並無怠於執行職務
    云云，並非採可。
四、次按國家賠償法第二條第二項後段所稱之公務員怠於執行職務之消極不作為國家
    賠償責任，自保護規範理論擴大對人民保障而言，凡國家制定法律之規範，不啻
    授與推行公共政策之權限，而係為保障人民生命、身體及財產等法益，且該法律
    對主管機關應執行職務之作為義務有明確規定，並未賦予作為或不作為之裁量餘
    地，如該管機關公務員怠於執行職務行使公權力，復因具有違法性、歸責性及相
    當因果關係，致特定人之自由或權利遭受損害者，即應負上開消極不作為之國家
    賠償責任，此有最高法院九十二年度台上字第六十九號判決可參。參以前開司法
    院大法官釋字第四六九號解釋意旨，顯然，國家賠償法第二條第二項後段所稱「
    公務員怠於執行職務」，應係指法律對公務員所屬機關應執行職務行使公權力之
    事項已明確規定，該管公務員依此規定對可得特定之人所負作為義務已無不作為
    之裁量餘地，猶因故意或過失違反其作為義務而消極不作為而言。又法院辦理國
    家賠償事件應行注意事項第八條規定謂「公務員怠於執行職務．．．。如其怠於
    執行之職務，並非公權力之行使，仍非本法（即國家賠償法）第二條第二項後段
    所稱怠於執行職務」。可見，公務員怠於執行職務構成國家賠償責任者，須其所
    怠於執行之職務，屬公權力之行使，始足當之。而所謂「行使公權力」，所謂行
    使公權力，係指公務員居於國家機關之地位，行使統治權作用之行為而言。並包
    括運用命令及強制等手段干預人民自由及權利之行為，以及提供給付、服務、救
    濟、照顧等方法，增進公共及社會成員之利益，以達成國家任務之行為。如國家
    機關立於私法主體之地位，從事一般行政之補助行為，如購置行政業務所需之物
    品或處理行政業務相關之物品，自與公權力之行使有間，不生國家賠償法適用之
    問題，此有最高法院八十年度台上字第五二五號、九十二年度台上字第七四０號
    判決可參。
五、經查，鄉（鎮、市）社會教育之興辦及管理，固為鄉（鎮、市）自治事項，地方
    制度法第二十條第四項定有明文。被告為辦理教育文化事項，而設置鄉立托兒所
    ，係屬地方自治行為，而非對外直接發生法律效果之單方行政行為。故被告所屬
    鄉立拖兒所新社班舉辦戶外教學活動，並非公務員執行職務行使公權力之行為，
    應無疑義。新社鄉立托兒所新社班為達寓教於樂，增進小朋友之學習效果而舉辦
    戶外教學活動，而委託訴外人田偉負責全部戶外教學活動，包括放天燈活動。然
    該活動之發起及參與之親子均係新社班之學生及家長，是被告所屬鄉立托兒所新
    社班係主辦單位，至於活動行程之規劃、執行則委由田偉辦理，據此可知，雖曰
    「委託」田偉辦理該次戶外教學活動，實則係由田偉承攬辦理戶外活動之工作，
    質言之，被告與田偉間應係存在承攬契約關係。而被告委由田偉承攬辦理該次戶
    外活動之工作，即係一般行政之補助行為，蓋該承攬契約之成立係為促進戶外教
    學活動之圓滿完成而已。而訴外人江玉鄉係鄉立拖兒所新社班內之保育員，固為
    被告所屬之公務員，其雖參與本次戶外教學活動，於活動中固可代理被告請求承
    攬人田偉確實依預定行程執行，不得變更施放天燈之地點，然此係基於承攬契約
    之私法關係所生之權利，而非公法上所規定之作為義務，亦即江玉鄉在法律上並
    無監督之職責。況被告基於私法主體之立場，與田偉成立承攬契約，既為一般行
    政之補助行為，即非屬行使公權力之行為，依前述說明，縱被告所屬公務員江玉
    鄉未制止田偉任意變更天燈施放地點，亦難認其該當國家賠償法第二條第二項後
    段所稱之「怠於執行職務」，故被告辯稱新社班舉辦戶外教學活動，並非公務員
    執行職務行使公權力之行為，承辦戶外教學活動之旅行社負責人田偉變更施放天
    燈之地點，保育員江育鄉就此並無怠於執行職務之行為等語，應屬可採。據上可
    知，原告主張放天燈活動為地方制度法第二十條第四項第四款之民俗活動，其舉
    辦與監督，屬公權力行為，而訴外人田偉擅自變更天燈施放地點為新社，被告所
    屬保育員江玉鄉有監督之責，竟未予以制止，應認為怠於執行職務云云，顯非可
    取。
六、被告所屬公務員江玉鄉既無怠於執行職務之情形，如前所述，被告自無須依國家
    賠償法第二條第二項後段負國家賠償責任。從而，原告依國家賠償法第二條第二
    項後段請求被告給付一百四十六萬五千八百元及自九十二年四月三日起至清償日
    止按年息百分之五計算之利息，洵屬無據，應予駁回。至於兩造其餘攻擊防禦方
    法及舉證，或關乎原告是否受損害，或關乎香菇寮及居室之燒燬是否因被告所屬
    公務員怠於執行職務所造成，然本院既認定被告所屬公務員江玉鄉無怠於執行職
    務，被告無國家賠償責任，自無再加以逐一斟酌之必要，附此敘明。
七、原告陳明願供擔保，聲請宣告假執行，因其訴無理由被駁回而失所附麗，自應併
    予駁回。
八、結論：原告之訴為無理由，依民事訴訟法第第七十八條判決如主文。
中　　　華　　　民　　　國　　九十三　　年　　　三　　　月　　二十五　　日
                                        臺灣臺中地方法院民事第二庭
~B法　　　官　許文碩
正本係照原本作成
如對本判決上訴，須於判決送達後廿日內向本院提出上訴狀
中　　　華　　　民　　　國　　九十三　　年　　　四　　　月　　　一　　　日
~B法院書記官　巫偉凱
